臺灣高等法院高雄分院刑事判決　　 99年度上更(一)字第142號
上　訴　人
即　被　告　蘇俊仁
選任辯護人　曾慶雲律師
上列上訴人因偽造文書案件，不服臺灣高雄地方法院95年度訴字
第3755號中華民國97年2 月15日第一審判決（起訴案號：臺灣高
雄地方法院檢察署95年度偵字第26140 號），提起上訴，判決後
，經最高法院發回更審，本院依簡式審判程序判決如下：
     主  文
上訴駁回。
蘇俊仁緩刑參年。
     事  實
一、蘇俊仁係設於高雄市高雄加工出口區○○街6 號「隆磐科技
    股份有限公司」（下稱隆磐公司）董事長，因隆磐公司於民
    國94年7 月間發生財務危機，急需資金週轉，蘇俊仁經公司
    開會授權而透過案外人白錦輝、余金寶之介紹，力邀設在台
    北的「文程興業股份有限公司」（下稱文程公司）負責人沈
    雅臻（業經原審判處罪刑確定）投資入股隆磐公司。而沈雅
    臻為免南北奔波往返不便，經友人翁慶鈞同意後，委由翁慶
    鈞擔任隆磐公司名義上之董事長。惟蘇俊仁、沈雅臻2 人，
    均明知隆磐公司並未於95年1 月4 日上午10時30分許，在該
    公司會議室，由該公司監察人李鴻琦擔任主席召開股東臨時
    會議，討論原董事長蘇俊仁、董事莊漢源等人之請辭案，並
    決議由蘇俊仁、呂桂擔任董事，亦未於同日下午2 時30分許
    ，在隆磐公司會議室，由法人股東英屬維京群島商嘉德投資
    管理有限公司（下稱嘉德公司）以指派書指派之法人代表董
    事翁慶鈞擔任主席，由蘇俊仁擔任記錄，決議由翁慶鈞為董
    事長，對外代表隆磐公司，竟共同基於行使偽造私文書犯意
    之聯絡，由蘇俊仁提供隆磐公司申請變更負責人相關資料予
    沈雅臻，沈雅臻再委由不知情之翰智聯合會計師事務所工商
    登記部經理李堅城，依蘇俊仁所提供之資料接續繕打製作不
    實之「隆磐科技股份有限公司股東臨時會議事錄」、「隆磐
    科技股份有限公司董事會議事錄」、「隆磐科技股份有限公
    司董事會簽到簿」、及嘉德公司指派不知情之翁慶鈞為法人
    股東代表董事之「指派書」等私文書後，再由沈雅臻將上開
    業已記載不實內容惟尚未簽署之資料交予蘇俊仁、不知情之
    呂桂及翁慶鈞等人，由蘇俊仁、呂桂在「董事會簽到簿」上
    、由沈雅臻代翁慶鈞在「董事會簽到簿」、「董事長願任同
    意書」、「董事願任同意書」等相關欄位上簽名，再由蘇俊
    仁在95年1 月初某日，在某不詳地點，委由不詳之人偽刻李
    鴻琦之印章、「英屬維京群島商嘉德投資管理有限公司」之
    公司章及嘉德公司法人股東負責人「陳子昂」之小章（下稱
    嘉德公司大小章）後，一併交與沈雅臻，沈雅臻隨後將不知
    情之白錦輝於95年1 月間某日，所交付之隆磐公司大小章（
    按隆磐公司大小章係白錦輝於94年12月間，在隆磐公司向蘇
    俊仁所拿取），及蘇俊仁所交付之嘉德公司大小章、李鴻琦
    之印章，一併交由不知情之李堅城用印。李堅城先在「股東
    臨時會議事錄」、「董事會議事錄」上「公司印章欄」蓋上
    隆磐公司之公司章，及於股東臨時會議事錄「主席印章」欄
    上蓋用監察人李鴻琦之印章、在董事會議事錄「主席印章」
    欄上及「董事會簽到簿」上蓋用翁慶鈞之印章，表示隆磐公
    司股東會、董事會確有於上開時、地召開，而監察人李鴻琦
    確有擔任股東臨時會之主席，且翁慶鈞於董事會中被推選為
    董事長；復於「指派書」上蓋用嘉德公司之公司章及代表人
    陳子昂之小章，表示嘉德公司確有指派翁慶鈞擔任隆磐公司
    之法人股東（董事）代表，再在「股東臨時會議事錄」、「
    董事會議事錄」、「董事會簽到簿」、「董事長願任同意書
    」、「董事願任同意書」等文件上，蓋上隆磐公司之公司章
    後，由沈雅臻委託李堅城於95年1 月12日，將連同上開文書
    及「公司登記申請書」、「公司變更登記表」等文件送至經
    濟部加工出口區管理處申請變更登記而行使之，致隆磐公司
    之董事長變更為翁慶鈞，董事則變更為蘇俊仁、呂桂，均足
    以生損害於主管機關對公司負責人管理、變更之正確性及李
    鴻琦、嘉德公司。
二、案經法務部調查局高雄市調查處移送臺灣高雄地方法院檢察
    署檢察官偵查起訴。
    理  由
一、本件被告蘇俊仁所犯係刑法第216 條、第210 條之行使偽造
    私文書，其係死刑、無期徒刑、最輕本刑為3 年以上有期徒
    刑以外之罪，被告於本院審理程序中就被訴事實為有罪之陳
    述，經告知被告簡式審判程序之旨，並聽取檢察官、被告及
    辯護人之意見後，本院裁定進行簡式審判程序審理，合先敘
    明。
二、被告蘇俊仁於本院審理時，對上開犯行，均坦承不諱（見本
    院100 年1 月11日審判筆錄），惟被告蘇俊仁於原審及本院
    前審審理時，則曾否認犯行，並辯稱：公司事先有開會，大
    家同意要引進資金，我有將隆磐公司大小章交由白錦輝轉交
    沈雅臻，但我簽名時，相關資料尚為空白，上開資料係遭人
    套印，我沒有偽刻及盜蓋印章。我跟余金寶、白錦輝談投資
    之事，他們說要投資2 億，叫我把資料先準備好，他們就把
    資料拿給我，我也不知道要由翁慶鈞擔任名義上負責人，開
    會的日期也不是我跟沈雅臻講的，但我在簽這些文件的時候
    ，知道是要改選董事。當時我有跟他們講說我要開股東會，
    但是必須要在一個月前通知股東，我會先在簽到簿上簽名，
    是因為我公司發生跳票，需要資金進來，他們說要這樣配合
    他們，所以我先把這些文件簽好讓他們安心，因為他們要投
    資2 億，是大股東云云。惟查：
  (一)隆磐公司於95年1 月4 日並未召開股東臨時會及董事會，上
    開股東臨時會議事錄所記載之主席李鴻琦，於同年1 月3 日
    出國，至同年月11日始返國，會議召開期間，其並不在國內
    ，而並未主持上開會議，業經李鴻琦於原審審理時證述在卷
    （見原審卷第117 至119 頁），並有李鴻琦之護照、機票、
    登機證影本共4 紙，及旅客入出境記錄查詢1 紙等附卷可稽
    ，且被告蘇俊仁對此亦不否認，故上開股東臨時會及董事會
    議事錄之內容確與事實不符之情，應可認定。
  (二)而證人即嘉德公司總經理暨隆磐公司法人董事代表陳子昂於
    原審審理時證稱：當時被告有提到白錦輝他們要入主隆磐公
    司，我還說一定要看到資金，我們的共識就是讓他們入主。
    ……該次共識會議，李鴻琦有參加，當時他也同意若有其他
    資金進來，同意他人入股。在該次會議中沒有具體提到入股
    之後由何人擔任董事長，但是有提到說會由白錦輝那邊派人
    來當董事長，也沒有提到說可以不經過開股東會就直接登記
    新的董事長。也沒有講到說為了辦理變更登記，蘇俊仁或隆
    磐公司的其他人員可以直接刻我們這些董事或是嘉德公司的
    印章，事實上我們也不可能允許這樣的事情，因為這是需要
    授權的。在該次會議中，沒有提到由白錦輝指派之人來當作
    嘉德公司派在隆磐公司的法人代表，我們嘉德公司也不可能
    同意。嗣後於95年1 月4 日左右委由李堅城會計師辦理變更
    登記，由翁慶鈞擔任隆磐公司董事長之事，我們事先並不知
    道，被告及隆磐公司都沒有告訴我們，也沒有跟我們嘉德公
    司要印章，是事後我的秘書為了其他事情上經濟部商業司的
    網站查詢資料時，才發現嘉德公司已經變成董事長，並由翁
    慶鈞擔任董事。……（提示調查局卷17頁即「指派書」問：
    這是否你們公司的印章？）有點像，但我確定這不是我們公
    司的章。（提示調查局卷14頁即「董事會議事錄」有何意見
    ？）這個會根本沒有開，怎麼會有會議記錄等語（見原審卷
    第112 至116 頁）。而陳子昂與被告並無仇怨，當無故為誣
    陷被告之理，所證尚非不能採信，據此，可以證明不僅上開
    指派書之內容係屬虛偽，該指派書上「英屬維京群島商嘉德
    投資管理有限公司」之公司章及嘉德公司法人股東負責人「
    陳子昂」之小章，亦均屬偽刻後加以蓋用之事實，亦可認定
    。
  (三)又李鴻琦於原審審理時證稱：案發當時被告知道我要出國，
    因為我出國前有跟被告說我要出國，……當時沒有授權被告
    蓋我的章，我的章在我這裡，沒有放在公司，變更登記的會
    議紀錄上面寫我是主席，也沒有跟我說，公司也沒有通知我
    要開這次會，也沒有跟我說要辦理變更登記的事情，也沒有
    談到要由何人來擔任董事長等語（見原審卷第118 頁）。而
    李鴻琦亦與被告並無仇怨，當無故為誣陷被告之理，所證亦
    非不能採信，據此，可以證明上開隆磐公司股東臨時會議事
    錄上主席印章欄上「李鴻琦」之印章亦屬偽刻後加以蓋用之
    事實。
  (四)而原審共同被告沈雅臻於調查局訊問時供稱：95年1 月初被
    告將該份董事會簽到簿寄快遞到文程公司給我，文件到我手
    上時，呂桂、被告均已簽妥，只剩翁慶鈞未簽，我即聯絡翁
    慶鈞來簽名，……由於翁慶鈞忙於事業，因此叫我代替他簽
    名等語（見調查卷第11頁）；於原審審理時復供稱：我傳真
    下去時，各該文件上並沒有實際簽名以及蓋章，後來被告帶
    上來給我時，被告自己的部分已經簽好了，翁慶鈞的部分則
    由我先代簽，因為我一直聯絡翁慶鈞來簽，但是他說他沒有
    空，叫我先幫他簽。……我當時有跟他說現在要辦負責人變
    更，有幾張文件要簽名。……我沒有跟翁慶鈞講說他要去開
    會，我只是居間，而且他只是名義上的負責人，所以我沒有
    跟他講說要去開會。我在打電話給翁慶鈞請他來簽名時，並
    無跟翁慶鈞說董事會要開會的內容，我沒有講這個，我只有
    叫他來簽名。當時我沒有跟翁慶鈞說他要去開會，我知道翁
    慶鈞實際上沒有去開會，因為他就只是名義上的負責人等語
    （見原審卷第108 、109 頁）。依原審共同被告沈雅臻上開
    供述，可知沈雅臻既明知翁慶鈞實際上沒有去開會，復又要
    求翁慶鈞在其未曾出席之會議事錄上簽名，並進而代翁慶鈞
    簽名，足見，沈雅臻確實明知上開議事錄等文件所載之內容
    不實。況本件隆磐公司股東變更登記一事，係沈雅臻找李堅
    城代辦，而辦理公司變更登記所需各項文件是李堅城將各項
    文書之範例傳真予沈雅臻，並在必須填註之處作記號，沈雅
    臻事後將加註內容之議事錄等資料回傳給李堅城，再由李堅
    城繕打完成後快遞送給沈雅臻，而李堅城傳真範例給沈雅臻
    之前，沈雅臻即已告訴李堅城關於隆磐公司董事長蘇俊仁及
    董事莊漢源要請辭，董事將由呂桂及蘇俊仁當選等情，業經
    李堅城於調查局詢問時供述綦詳（見調查卷第37頁），而李
    堅城與被告及沈雅臻間亦無仇怨，亦當無故為誣陷被告之理
    ，其陳述當可採信，據此，足認沈雅臻在上開會議召開之前
    ，即已知悉會議結果，故上開文件不實一節，沈雅臻應已知
    悉之事實，亦可認定。。
  (五)而陳子昂與李鴻琦2 人，於原審審理時雖均證稱：因隆磐公
    司資金短缺，蘇俊仁有召開內部會議提到白錦輝他們要入主
    隆磐公司，該公司要引進新股東等語，惟陳子昂、李鴻琦均
    分別到庭證述上開文件上嘉德公司之大小章及李鴻琦之印章
    為偽，並可採信，已如上述，足見上開印章均係遭人偽刻。
    再參以原審共同沈雅臻於原審審理時證稱：李鴻琦的印章我
    印象中是被告提供的，……他有拿嘉德公司的大小章給我等
    語（見原審卷第102 、104 頁），再者白錦輝於原審審理時
    亦證稱：我只有將被告所交之隆磐公司大小章各1 個轉交與
    沈雅臻而已等語（見原審卷第155 、157 頁），該2 人關於
    此部分所證亦相符，故應可採信。從而，上開嘉德公司之大
    小章及李鴻琦之印章均非白錦輝所轉交予沈雅臻之事實，亦
    可認定。再李堅城於原審審理時證稱：要去取回文件當天，
    我在沈雅臻的辦公室時，看到滿多人的，……。沈雅臻有將
    隆磐公司的大小章交給我，好像是我在他們辦公室蓋的印，
    李鴻琦及嘉德公司的印章是否是當天去刻的我不記得了，當
    天我的確有說有缺印章，但是我不記得我當時是說缺哪幾個
    章，惟缺章的問題印象中當天就解決了，所以我帶走的時候
    印文已經蓋好了等語（見原審卷第152 頁），而白錦輝於原
    審審理時復證稱：有一天沈雅臻打電話給我，說被告在那裡
    ，問我要不要過去，我說我正在忙，等一下再過去，等我忙
    完趕過去時，被告正好要離開，他說他還有事，要去刻章，
    但沒有說要刻什麼章，我就跟著被告一起下來，我就回公司
    ，被告就走了，我沒有陪他去刻章等語（見原審卷第155 頁
    ），而李堅城與白錦輝2 人關於此部分所證相符，故應可採
    信。從而，李堅城取件當天確有缺章，而所缺之章應為嘉德
    公司之大小章及李鴻琦之印章（因白錦輝並未交付該等印章
    予沈雅臻），而缺章之問題當天就解決了，且在李堅城帶走
    文件的時候印文已經蓋好，據此，足認該等印章當天即已刻
    就，而白錦輝又證述被告曾為本件隆磐公司增資一事前去刻
    章，其所證應可採信，業如上述，故上開嘉德公司之大小章
    及李鴻琦之印章應均係被告委由第三人偽刻之事實，亦可認
    定。
  (六)再者，有關隆磐公司之「股東臨時會議事錄」、「董事會議
    事錄」、「董事會簽到簿」、「董事願任同意書」、「董事
    長願任同意書」等申請公司變更登記資料文件內容，全部均
    係由被告口述提供予沈雅臻，再由沈雅臻轉告李堅城繕打製
    作，而李堅城將董事會簽到簿等表格文件傳真予沈雅臻時，
    已列有「董事會簽到簿」、「會議名稱：隆磐科技股份有限
    公司董事會議」、「開會日期：95年1 月日（日期係空白）
    下午02時30分」、「出席人員：董事長翁慶鈞、董事呂桂、
    董事蘇俊仁」等內容，其後再由沈雅臻傳真予被告簽名，業
    經李堅城及沈雅臻於調查局及原審證述明確，而可以採信（
    見調查卷第12、37、38頁，原審卷第148 頁）。故被告辯稱
    ：我簽署上開文件之時相關內容尚為空白，係遭人套用云云
    ，尚不能採信。另李鴻琦於原審審理時證稱：我於95年1 月
    份出國前，被告並沒有對我說要召開股東會來改選董事，同
    月11日回國後，也沒有對我說要補開股東會，僅直接告訴我
    說公司有辦理變更登記，但沒有告訴我新的董事長是誰，被
    告於言談中並沒有透露出反對變更的意思，因為我回國時，
    變更登記已成為事實等語（見原審卷第119 、120 頁），而
    李鴻琦所證可以採信，已如上述，據此，可認被告蘇俊仁顯
    然確知上述公司變更登記之事，則被告上開所辯：我簽署上
    開文件資料，係為讓余金寶、白錦輝安心，嗣後還要依法召
    開股東會甚或董事會云云，尚不能採信。
  (七)綜上所述，被告上開於原審及本院前審審理時所辯，尚不能
    採信，而其於本院審理時之自白，則應與事實相符，故本案
    事證明確，被告犯行洵堪認定，自應依法論科。
三、核被告蘇俊仁所為，均係犯刑法第216 條、第210 條之行使
    偽造私文書罪。被告與原審共同被告沈雅臻2 人間，就上開
    犯行有犯意聯絡及行為分擔，應論以共同正犯。被告利用不
    知情之第三人接續偽造李鴻琦印章、嘉德公司大小章；利用
    不知情之李堅城接續偽蓋上開印章在股東臨時會議事錄、董
    事會議事錄、指派書上，均係間接正犯。又被告偽造李鴻琦
    印章、嘉德公司大小章後蓋用印章在股東臨時會議事錄、董
    事會議事錄、指派書上之行為，乃偽造私文書之階段行為，
    不另論罪。被告接續多次偽造私文書後，1 次持向經濟部加
    工出口區管理處申請變更登記而行使之，其偽造私文書之低
    度行為，為行使偽造私文書之高度行為所吸收，亦不另論罪
    。又被告行為後，刑法第28條共同正犯之規定，業於94年2
    月2 日修正公布刪除，並於95年7 月1 日施行，修正後刑法
    第28條，將共同正犯之範圍，修正限縮於共同實行犯罪者，
    始成立共同正犯，排除陰謀犯、預備犯之共同正犯，該修正
    屬法律之變更，非僅為法理之明文化及純文字之修正。然就
    本案被告之犯罪，無論依修正前或修正後第28條之規定，均
    成立共同正犯，即無有利或不利之情形，而無庸為新舊法之
    比較（最高法院97年度第二次刑事庭會議決議意旨參照），
    併此敘明。
四、原審因認被告上開犯罪事證明確，而依刑法第216 、第210
    條、第28條（原審贅引同法第55條前段，應予刪除）等規定
    論科，並審酌被告明知翁慶鈞未獲嘉德公司指派為法人股東
    代表、上開股東臨時會及董事會並未召開，隆磐公司之董事
    及董事長並未依法改選，竟以偽造李鴻琦印章及嘉德公司之
    大小章並以蓋用在股東臨時會議事錄及指派書之方式，偽造
    上開私文書後復持向經濟部加工出口區管理處申請變更登記
    而行使之，以達其不法變更隆磐公司負責人之目的，所為確
    足以影響於主管機關對公司負責人管理、變更之正確性及交
    易之安全性，並足生損害於李鴻琦及嘉德公司，實不足取。
    另衡酌本案係因被告欲引進外人之資金進入隆磐公司所導致
    ，且上開李鴻琦印章及嘉德公司之大小章均係由被告所偽造
    之情形，及被告犯後至原審審理時否認犯行，並無具體事證
    可以證明已有悔悟，暨被告犯罪之動機、目的、手段等一切
    情狀，量處被告有期徒刑1 年。又因被告前開犯罪時間，在
    96年4 月24日以前，合於中華民國96年罪犯減刑條例所定減
    刑要件，而依該條例第2 條第1 項第3 款之規定，就所犯上
    開之罪，減其刑期二分之一。又因被告行為後，刑法易科罰
    金之折算標準，亦有修正，依修正前罰金罰鍰提高標準條例
    第2 條前段（現已刪除）規定，就其原定數額提高為100 倍
    折算1 日，則易科罰金折算標準，應以銀元300 元折算1 日
    ，經折算為新臺幣後，應以新臺幣900 元折算為1 日。惟95
    年7 月1 日修正公布施行之刑法第41條第1 項前段則規定：
    「犯最重本刑為五年以下有期徒刑以下之刑之罪，而受六個
    月以下有期徒刑或拘役之宣告者，得以新臺幣一千元、二千
    元或三千元折算一日，易科罰金。」比較修正前後之易科罰
    金折算標準，以95年7 月1 日修正公布施行前之規定，較有
    利於被告，則應依刑法第2 條第1 項前段，適用修正前刑法
    第41條第1 項前段規定，諭知以銀元300 元即新臺幣900 元
    折算1 日之折算標準。又說明被告係以偽造印文之方式、進
    而偽造股東臨時會議事錄、董事會議事錄、及指派書，上開
    股東臨時會議事錄、董事會議事錄、及指派書既經被告，向
    經濟部加工出口區管理處申請變更登記而行使，已非屬於被
    告及原審共同被告沈雅臻所有，自不得逕將該份股東臨時會
    議事錄、董事會議事錄、及指派書予以沒收。然該份股東臨
    時會議事錄上「李鴻琦」之印文1 枚，暨指派書上「英屬維
    京群島商嘉德投資管理有限公司」及「陳子昂」之印文各1
    枚，及「李鴻琦」、「英屬維京群島商嘉德投資管理有限公
    司」及「陳子昂」之印章各1 枚等，既係由被告所偽造，則
    不問屬於犯人與否，均應依刑法第219 條規定宣告沒收之。
    其認事用法，均無違誤，量刑亦稱妥適，被告上訴時否認犯
    行，而指摘原審判決不當，為無理由，應予駁回。
五、按被告於行為後，刑法關於緩刑之規定，業於94年2 月2 日
    修正公布，並於95年7 月1 日施行，惟犯罪在新法施行前，
    新法施行後裁判，緩刑之宣告，仍應適用新法第74條之規定
    （最高法院95年度第8 次刑事庭會議決議意旨參照）。查被
    告自己原係隆磐公司董事長，行為動機係為解決公司連年虧
    損之財務危機，為公司尋求資金，且被告尋求他人入股一事
    ，事先確經公司開會同意，業經公司監察人即李鴻琦及公司
    董事陳子昂2 人於原審審理時所證明，故被告尋求他人入股
    後，將自己擔任之董事長一職改由他人擔任，應係受迫於情
    勢而同意，而其應係一時失慮未經股東會、董事會合法程序
    即便宜行事。而被告前未曾受有期徒刑以上刑之宣告，有臺
    灣高等法院被告全國前案紀錄表在卷可稽（卷附臺灣高等法
    院被告前案紀錄表所記載臺灣高雄地方法院92年度簡字第47
    24號，判決被告有期徒刑3 月之前科紀錄，該案被告與本案
    被告並非同一人，而係誤載，有該案判決書影本1 紙附卷可
    稽，見本院卷第53至56頁），其素行尚佳，此次因一時失慮
    ，偶罹刑典，業如上述，且於本院審理時已坦承犯行，已有
    悔意，被害人李鴻琦於本院審理時亦到庭陳述意見表示同意
    給被告緩刑（見本院100 年1 月11日審判筆錄，本院卷第87
    頁），本院認被告經此偵查、審判程序、及論罪科刑之教訓
    ，應知所警惕，而無再犯之虞，認其所宣告之刑，以暫不執
    行為適當，爰併予宣告緩刑3 年，以啟自新。
據上論斷，應依刑事訴訟法第368 條、第273 條之1 第1 項，刑
法第74條第1項第1款，判決如主文。
本案經檢察官陳建年到庭執行職務。
中    華    民    國   100    年    1     月    25    日
                刑事第二庭  審判長法  官  林正雄
                                  法  官  黃壽燕
                                  法  官  邱明弘
以上正本證明與原本無異。
如不服本判決應於收受本判決後10日內向本院提出上訴書狀，其
未敘述上訴理由者，並得於提起上訴後10日內向本院補提理由書
狀（均須按他造當事人之人數附繕本）「切勿逕送上級法院」。
中    華    民    國   100    年    1     月    25    日
                                  書記官  林明威
附錄本案論罪科刑法條：
中華民國刑法第216 條
（行使偽造變造或登載不實之文書罪）
行使第210 條至第215 條之文書者，依偽造、變造文書或登載不
實事項或使登載不實事項之規定處斷。
中華民國刑法第210 條
（偽造變造私文書罪）
偽造、變造私文書，足以生損害於公眾或他人者，處5 年以下有
期徒刑。